【裁判字號】    94,建上易,2
【裁判日期】    970430
【裁判案由】    給付工程款
【裁判全文】
臺灣高等法院高雄分院民事判決         94年度建上易字第2號
上  訴  人  三維營造工程有限公司
法定代理人  丙○○
訴訟代理人  康清敬律師
被 上訴 人  新嵩工程有限公司
法定代理人  乙  ○
被 上訴 人  鵬哲工程有限公司
法定代理人  甲○○
共      同
訴訟代理人  趙建華律師
            吳玉豐律師
上列當事人間請求給付工程款事件，上訴人對於民國93年12月16
日臺灣高雄地方法院90年度訴字第434 號第一審判決提起上訴，
本院於97年4月23日言詞辯論終結，判決如下：
    主  文
原判決廢棄。
被上訴人在第一審之訴及假執行之聲請均駁回。
第一、二審訴訟費用由被上訴人負擔。
    事實及理由
一、上訴人之法定代理人原為賴春榮，於訴訟進行中已變更為丙
    ○○，業據上訴人提出公司變更登記表為證（本院卷(一)第82
    、83頁），並為被上訴人所不爭，上訴人聲明承受訴訟，自
    無不合，應予准許。
二、被上訴人主張：
  (一)被上訴人新嵩工程有限公司（下稱新嵩公司）部分：伊於民
    國85年4 月1 日與上訴人簽訂工程合約書，由伊承攬八德榮
    民自費中心庭園綠化設施工程（下稱系爭庭園綠化工程），
    雙方約定總工程款為新台幣（下同）8,200,000 元，施作期
    間上訴人追加工程款為445,760 元，惟迄至本件工程完竣，
    上訴人就原工程部分僅支付7,223,342 元，就追加工程部分
    則未支付。又被上訴人新嵩公司曾於85年9 月5 日簽立切結
    書，同意扣除上訴人尚未付款之10% 即428,666 元，作為上
    訴人之利潤管銷費用，是上訴人積欠伊之工程款，經扣除此
    項利管費用後，尚有993,752 元未付。爰依兩造承攬契約之
    法律關係，求為命上訴人應給付伊993,752 元，及自起訴狀
    繕本送達翌日起至清償日止，按年息5%計算之利息，並聲請
    以供擔保為條件之假執行宣告判決。
  (二)被上訴人鵬哲工程有限公司（下稱鵬哲公司）部分：兩造於
    84年8 月簽訂工程合約書，由伊承攬施作八德安養中心污水
    處理場、廢棄物儲存場、圍牆及檢驗室新建工程（下稱系爭
    污水處理場工程），雙方約定總工程款為4,977,529 元，惟
    迄至本件工程完竣，上訴人僅支付3,662,663 元。又被上訴
    人鵬哲公司曾於85年9 月5 日簽立切結書，同意扣除上訴人
    未付款之10% 即243,524 元，作為上訴人之利潤管銷費用，
    是上訴人積欠伊之工程款，經扣除此項利管費用後，尚有1,
    071,342 元未付，爰依兩造承攬契約之法律關係，求為命上
    訴人應給付伊1,071,342 元，及自追加訴狀繕本送達翌日起
    至清償日止，按年息5%計算之利息，並聲請以供擔保為條件
    之假執行宣告判決。
三、上訴人則以：伊承攬業主即行政院國軍退除役官兵輔導委員
    會高雄榮民技術勞務中心（下稱業主）之系爭庭園綠化工程
    、污水處理場工程，嗣伊將上開工程分別轉由新嵩公司、鵬
    哲公司承攬施作，工程款分別為8,200,000 元、4,977,529
    元，並已支付新嵩公司7,223,342 元、鵬哲公司3,662,663
    元。又被上訴人2 人於工程期間，因無能力繼續施工，乃於
    85年9 月5 日簽立切結書，約定後續工程由伊接續完成，除
    由伊付款予各廠商外，被上訴人並均同意各以結算至當日為
    止之未付工程款中之10% ，支付伊作為利潤管銷費用，新嵩
    公司為428,666 元，鵬哲公司為243,524 元。而85年9 月5
    日以前之工程款嗣已結算給付完畢，自85年9 月6 日以後之
    工程係由伊接續完成，被上訴人既未提出給付，自不得請求
    給付工程款。若認85年9 月5 日之後工程為被上訴人所施作
    ，伊於工程期間代被上訴人支付各項費用，新嵩公司部分，
    驗收期間支付之費用636,812 元，保固期間支付之費用186,
    940 元，施工期間支付之費用511,880 元，經扣除後，新嵩
    公司尚積欠伊787,640 元；鵬哲公司部分，驗收期間支付之
    費用195,836 元，施工期間支付之費用641,669 元，經扣除
    後，鵬哲公司僅得請求233,837 元。另系爭庭園綠化工程，
    伊並未向新嵩公司表示追加工程，係新嵩公司與業主間之約
    定，自不得向伊請求給付。況被上訴人之請求權已罹於時效
    而告消滅，不得再向伊請求給付等語，資為抗辯。
四、原審判決被上訴人全部勝訴，上訴人不服，提起上訴，其上
    訴聲明：(一)原判決廢棄。(二)被上訴人在第一審之訴及其假執
    行之聲請均駁回。新嵩公司、鵬哲公司則答辯聲明：上訴駁
    回。
五、兩造不爭執及爭執事項：
甲、不爭執事項：
  (一)新嵩公司與上訴人於85年4月1日簽訂工程合約書，由新嵩公
    司承攬施作系爭庭園綠化工程，雙方約定總工程款為8,200,
    000 元，上訴人已支付工程款7,223,342 元，並有合約書1
    份可稽（原審卷(一)第60至79頁）。
  (二)鵬哲公司與上訴人於84年8 月間簽訂工程合約書，由鵬哲公
    司承攬施作系爭污水處理場工程，雙方約定總工程款為4,97
    7,529 元，上訴人已支付工程款3,662,663 元，並有合約書
    1 份足憑（原審卷(一)第43至58頁）。
  (三)新嵩公司、鵬哲公司均曾於85年9月5日簽立切結書，同意扣
    除上訴人未付款之10% 即各為428,666元、243,524元，作為
    上訴人之利潤管銷費用，並有切結書2 紙可佐（原審卷(一)第
    137至138頁）。
  (四)系爭庭園綠化工程、污水處理場工程分別於85年12月5 日、
    同年12月6 日經業主初驗，系爭庭園綠化工程之保固期間為
    自86年12月27日起至88年12月26日止，上訴人已向業主領得
    系爭工程之完工款與保固款，有系爭庭園綠化工程之85年12
    月5 日初驗紀錄、業主出具之90年6月4日工程完工驗收證明
    書、業主90年8 月22日（90）高勞業二字第1140號函，及系
    爭污水處理場工程之85年12月6 日初驗紀錄各1 份可參（原
    審卷(二)第220 頁、卷(三)第38至40、44頁）。
乙、爭執之事項：
  (一)系爭庭園綠化工程及污水處理場工程，是否自85年9 月6 日
    起即由上訴人接續施作完工？上訴人請求扣除之費用，有無
    理由？
  (二)新嵩公司請求追加工程款445,760元，有無理由？
  (三)被上訴人之請求權有無罹於時效消滅？
六、本院之判斷：
  (一)系爭庭園綠化工程及污水處理場工程，是否自85年9 月6 日
    起即由上訴人接續施作完工？上訴人請求扣除所支出之費用
    ，有無理由？
  1.被上訴人主張兩造於85年9 月5 日以前之工程款業已結清，
    本件係請求85年9 月5 日之後至完工之工程款等情（本院卷
    (一)第222 頁），上訴人則對被上訴人施作至85年9 月5 日部
    分之工程款已給付完畢一節不爭執（本院卷(二)第78頁），惟
    抗辯被上訴人於85年9 月6 日起即將後續工程交由上訴人接
    手施作完工，自不能請領未施作之工程款等語。經查，兩造
    於85年9 月5 日書立切結書，內載：「自民國八十五年九月
    六日起，工程款項由三維營造工程有限公司付款，本人（即
    被上訴人）同意除原合約需保留百分之十保留款外，由該款
    項再扣款百分之十為三維營造工程有限公司之利管費」等語
    ，並有該切結書2 紙為證（原審卷(一)第137 、138 頁），兩
    造對該切結書係約定系爭工程自85年9 月6 日起，由上訴人
    監督付款予被上訴人之下包廠商一節，並不爭執（本院卷(二)
    第65頁），故並非約定自85年9 月6 日起，上訴人仍應給付
    被上訴人工程款甚明。又該切結書固未約定系爭工程自85年
    9 月6 日起由上訴人接手之事實，然經證人即系爭工程之工
    地主任戊○○證稱：被上訴人簽立切結書後約1 個星期，有
    監督付款，之後被上訴人都撤離工地，只是偶而有來，都是
    臧少軍（即被上訴人之工地主任）來，只來一兩次，乙○都
    沒有來，他只有到上訴人公司，被上訴人公司沒有其他職員
    在場，現場都由伊負責監督，一直到完工為止都如此，被上
    訴人並沒有實際參與。伊係上訴人負責人指派到現場監工，
    薪資係上訴人支給，很多下包廠商也是由上訴人所找，工地
    所支付的雜支費用，都是由上訴人公司出資等語（本院卷(二)
    第74 至77 頁），參之被上訴人已陳明85年9 月6 日以後之
    工程係由上訴人接續完成，其下包廠商工程款係由上訴人支
    付，且對上訴人所提出支付工地費用之支出明細並不爭執等
    情（本院卷(一)第212 、222 、107 頁），足徵被上訴人自85
    年9 月6 日起迄完工止，僅第1 週有配合監督付款而已，並
    未施作後續系爭工程。是以，上訴人所抗辯自85年9 月6 日
    起後續工程係由其施作完成，應可採取。
  2.至證人即上訴人實際負責人丁○○證稱：85年9 月5 日雖工
    程由上訴人承接，但被上訴人之人員並未退場，85年9 月5
    日之後並不是全部由上訴人承接，上訴人只是監督品質及財
    務云云（本院卷(一)第220 頁），惟係因上訴人承接後續工程
    後，仍由被上訴人之下包廠商繼續施作，且被上訴人下包廠
    商之工程款係由上訴人支付，故其雖表示被上訴人之人員並
    未退場，上訴人僅監督品質及財務，實質上即係就後續工程
    負責完成，並不影響被上訴人並未繼續施作之認定。
  3.另被上訴人雖提出由其工地主任臧少軍與現場監工周少澎記
    載、新嵩公司負責人乙○批示之工程日報表影本（原審卷(二)
    第9 至180 頁），內載被上訴人自85年9 月6 日之後，於85
    年9 月、10月、11月均有繼續記載工程日報表（原審卷(二)第
    50至71、144 至180 頁），且新嵩公司於85年10月18日與玖
    展淨水處理工程公司簽訂系爭庭園綠化工程之水池過濾機拆
    遷工程，有該合約書影本1 份為證（原審卷(二)第185 至188
    頁），證明系爭工程自85年9 月6 日起仍由被上訴人施作云
    云，惟上訴人否認上開文書之真正。查，該工程日報表為被
    上訴人所製作，而玖展公司簽約日期為85年10月18日，合約
    第4 條約定付款方式為簽約付定金60,000元，8 月11日支付
    ，簽約日期竟在付定金之後，顯與約定不合，被上訴人既無
    法提出原本或其他證據以證明上開事實存在（本院卷(一)第18
    2 頁），自不足採為有利被上訴人之證據。
  4.被上訴人復以上訴人所提出85年9 月6 日以後之工程明細表
    ，有載明借支人臧少軍及廠商，可見係臧少軍借支以支付廠
    商，自有施作工程云云，並有該明細表在卷可稽（本院卷(二)
    第44頁），惟兩造既尚未終止契約，且依切結書約定，上訴
    人應先付款予被上訴人之下包廠商，業如前述，是上訴人上
    開記載，僅為依切結書所載付款而已，尚不足以證明被上訴
    人有繼續施作工程之事實。被上訴人再主張戊○○所製作之
    點工統計表，可證系爭工程為被上訴人施作完工云云，亦有
    該點工統計表可憑（原審卷(二)第181 、182 頁），而該表於
    12月7 日固有記載「人員由臧少軍掌握」等語，惟證人戊○
    ○證稱：該表係伊所製作，這些事項都是驗收後缺失改進部
    分，都是伊在現場找人來處理，這些人員也都是由伊掌握，
    至於統計表中的「（人員由臧少軍掌握）」是表示當天臧少
    軍有來現場處理事項等語（本院卷(二)第75頁），則若被上訴
    人有繼續施作至完工，被上訴人之人員應自始至終均在現場
    ，豈有數月內僅至現場一、二日而已，是尚難憑此即認被上
    訴人有繼續施作之事實。另被上訴人主張當時臧少軍、周少
    澎均在工地及工地之費用均由其支付云云，並提出85年10月
    18日、同年11月25日之估驗計價單為證（原審卷(二)第205 、
    206 頁），然此為被上訴人單方面所製作，尚無法確切證明
    有何施作之事實，其主張自難採取。
  5.至上訴人雖抗辯被上訴人請求工程款應扣除之費用，其中新
    嵩公司部分總工程款8,200,000 元應扣除實領工程款7,223,
    342 元、管銷費用428,666 元、驗收期間發生費用636,812
    元、保固期間發生費用186,940 元、其他費用511,880 元；
    鵬哲公司部分總工程款4,977,529 元應扣除實領工程款3,66
    2,663 元、管銷費用243,524 元、驗收期間發生費用195,83
    6 元、其他費用641,669 元等語（本院卷(二)第4 頁），惟其
    另表示上開應扣除之款項，除被上訴人實領之工程款外，其
    餘「利潤管銷費用」、「驗收期間發生之費用」、「保固期
    間發生之費用」、「其他費用」，均係85年9 月5 日之後上
    訴人接手系爭工程所支出之費用，因被上訴人主張工程係由
    被上訴人完成，上訴人始主張扣除等語（本院卷(二)第51、59
    頁），而被上訴人於85年9 月6 日起並未施作系爭工程，業
    如前述，自不得請求給付此部分之工程款，是上訴人上開支
    出應否扣除，自無審酌之必要。
  6.據上，被上訴人於85年9 月6 日起並未施作後續未完成之工
    程，而係由上訴人接續施作完成，其既未依系爭契約履行承
    攬義務，自無請求對待給付之權利，是其請求上訴人給付未
    施作之工程款，即屬無據，不應准許。
  (二)新嵩公司請求追加工程款445,760元，有無理由？
    新嵩公司主張於系爭庭園綠化工程期間，上訴人追加工程項
    目花台搭架等，積欠追加工程款445,760 元未付等語，為上
    訴人所否認，並以新嵩公司之追加工程項目，未得上訴人同
    意，不得向上訴人請求追加工程款等語置辯。經查，新嵩公
    司就其主張固提出追加工程未付款統計表1 紙、戊○○簽名
    之追加減帳明細3 紙、工程日報表為證（原審卷(一)第18、80
    至82頁，卷(二)第207 至214 頁），惟該追加工程未付款統計
    表上明白記載係「八德安養中心」之工程，而戊○○簽名之
    追加減帳明細亦記載係「八德安養中心污水處理廠檢驗室廢
    棄物貯存場及圍墻工程」，且證人戊○○到庭證稱：該記載
    均是八德安養中心污水處理廠追加工程等語（原審卷(三)第27
    頁），是上開追加工程應屬鵬哲公司所承攬之「八德安養中
    心污水處理場廢棄物儲存場圍墻及檢驗室新建工程」，與新
    嵩公司所承攬之「八德榮民自費中心庭園綠化設施工程」無
    關。至新嵩公司雖提出工程日報表2 紙載有追加項目「地坪
    棄土整平」、「土方回填」云云（原審卷(二)第211 、212 頁
    ），然此部分未經證人戊○○確認，亦未經上訴人同意，尚
    難採為有利之證據。是以上開追加工程並非新嵩公司所施作
    ，新嵩公司據以請求追加工程款，自無所據，尚難准許。
  (三)被上訴人之請求權有無罹於時效消滅？
    被上訴人之請求既無理由，其請求權有無罹於時效消滅應無
    審酌之必要。
七、綜上所述，被上訴人本於承攬契約之法律關係，請求上訴人
    給付新嵩公司993,752 元，及自起訴狀繕本送達翌日起至清
    償日止，按年息5%計算之利息，又請求上訴人給付鵬哲公司
    1,071, 342元，及自追加訴狀繕本送達翌日起至清償日止，
    按年息5%計算之利息，均為無理由，不應准許，其假執行之
    聲請亦失所附麗，應併予駁回。原審判命上訴人給付上開本
    息，並為假執行之宣告，自有未洽，上訴意旨指摘原判決不
    當，求予廢棄改判，為有理由，自應由本院予以廢棄改判，
    如主文第二項所示。又本件事證明確，兩造其餘攻擊防禦方
    法及舉證，核與判決結果不生影響，爰不予贅述，附此敘明
    。
據上論結，本件上訴為有理由，依民事訴訟法第450 條、第78條
、第85條第1 項前段，判決如主文。
中    華    民    國    97    年    4     月    30    日
                            民事第五庭
                                審判長法官  蔡明宛
                                法      官  曾錦昌
                                法      官  魏式璧
以上正本證明與原本無異。
如對本判決上訴，須於判決送達後20日內向本院提出上訴狀，其
未表明上訴理由者，應於上訴後20日內向本院提出上訴理由書（
均須按他造當事人之人數附繕本）。上訴時應提出委任律師或具
有律師資格之人之委任狀，並依附註條文規定辦理。
中    華    民    國    97    年    4     月    30    日
                                書  記  官  林明威
附註：
民事訴訟法第466 條之1 ：對於第二審判決上訴，上訴人應委任
律師為訴訟代理人，但上訴人或其法定代理人具有律師資格者，
不在此限。
上訴人之配偶、三親等內之血親、二親等內之姻親，或上訴人為
法人、中央或地方機關時，其所屬專任人員具有律師資格並經法
院認適當者，亦得為第三審訴訟代理人。第1 項但書及第2 項情
形，應於提起上訴或委任時釋明之。


司法院資訊處製作；財團法人民間司法改革基金會備份。
